臺灣高等法院刑事裁定
110年度毒抗字第1394號
抗  告  人
即  被  告  林智強


                    （現於法務部○○○○○○○○強制戒治中）
上列抗告人因違反毒品危害防制條例案件，不服臺灣新北地方法
院110年度毒聲字第1902號，中華民國110年9月6日裁定（聲請案
號：臺灣新北地方檢察署110年度毒偵字第1704號、第1705號、
第1706號，110年度聲戒字第178號），提起抗告，本院裁定如下
：
    主  文
抗告駁回。
    理  由
一、原裁定意旨略以：抗告人即被告林智強因施用第一、二級毒
    品，經原審法院以110年度毒聲字第944號裁定送勒戒處所觀
    察、勒戒後，認有繼續施用毒品之傾向，爰依毒品危害防制
    條例第20條第2項之規定，裁定令被告入戒治處所施以強制
    戒治，其期間為6個月以上，至無繼續強制戒治之必要為止
    ，但最長不得逾1年等語。
二、抗告意旨略以：強制戒治處分係對於個人人身自由之侵害，
    應符合憲法比例原則。現行評估談話時間僅約1至3分鐘，並
    由醫師依動態因子、靜態因子及前科紀錄，鑑定被告有無施
    用毒品之傾向，其主觀因素太強、心理治療層面過低，故該
    評估方式顯有錯誤。又被告前已因另案服刑1年，後續仍有3
    年刑期尚待執行，於執行完畢後是否仍有繼續施用毒品傾向
    ，而有施以強制戒治之必要，實屬有疑。原裁定並未審酌被
    告之具體情況，與比例原則不符，請撤銷原裁定云云。
三、按犯施用第一、二級毒品之罪者，檢察官應聲請法院裁定，
    令被告入勒戒處所觀察、勒戒，其期間不得逾2月；觀察、
    勒戒後，檢察官依據勒戒處所之陳報，認受觀察、勒戒人有
    繼續施用毒品傾向者，檢察官應聲請法院裁定令入戒治處所
    強制戒治，其期間為6個月以上，至無繼續強制戒治之必要
    為止，但最長不得逾1年，毒品危害防制條例第20條第1項、
    第2項後段分別定有明文。至於有無繼續施用毒品傾向之評
    估標準，乃以受勒戒人勒戒後之結果，併參酌勒戒前之各種
    情況，作為評估之依據。依法務部訂頒之「有無繼續施用毒
    品傾向評估標準評分說明手冊」，其判斷準則係以「前科紀
    錄與行為表現」、「臨床評估」及「社會穩定度」三大項合
    併計算總分，每一大項皆有靜態因子與動態因子評分，靜態
    因子分數總分在60分（含）以上者，評估為「有繼續施用毒
    品傾向」；在60分以下者，若與動態因子相加總分在60分（
    含）以上，亦為「有繼續施用毒品傾向」；相加總分不足60
    分者，評估為「無繼續施用毒品傾向」。而「前科紀錄與行
    為表現」係評估毒品犯罪相關司法紀錄、首次毒品犯罪年齡
    、其他犯罪相關紀錄、入所時尿液毒品檢驗、所內行為表現
    等因素；「臨床評估」係評估物質使用行為、合法物質濫用
    、使用方式、使用年數、精神疾病共病（含反社會人格）、
    臨床綜合評估（含病識感、動機、態度、就醫意願）等因素
    ；「社會穩定度」則係評估工作、家庭等因素。是被告有無
    繼續施用毒品傾向，係依具體個案之臨床實務及相關事證綜
    合判定，有其專業性，且衡酌強制戒治之目的，係為協助施
    用毒品者戒斷毒品之心癮及身癮所為之一種保安處分，而上
    開評估標準係適用於每一位受觀察、勒戒處分之人，具一致
    性、普遍性、客觀性，倘其評估由形式上觀察，無擅斷或濫
    權等明顯不當之情事，法院應予尊重。
四、經查：
　㈠本件被告前因施用第一、二級毒品，經原審法院以110年度毒
    聲字第944號裁定送勒戒處所觀察、勒戒後，嗣經法務部○○○
    ○○○○○附設勒戒處所評分結果：⑴前科紀錄與行為表現項目合
    計為32分（其中毒品犯罪相關司法紀錄「有，12筆」上限計
    10分、首次毒品犯罪年齡為「20歲以下」計10分、其他犯罪
    相關紀錄「有，6筆」上限計10分、入所時尿液毒品檢驗為
    「無藥物反應」計0分，上開4項靜態因子合計為30分。所內
    行為表現為「持續於所內抽菸」計2分之動態因子為2分）；
    ⑵臨床評估項目合計為35分【物質使用行為：多重毒品濫用
    為「有，種類：海洛因、安非他命」計10分、合法物質濫用
    為「有，種類：菸」計2分、使用方式為「無注射使用」計0
    分、使用年數為「超過一年」計10分，上開4項靜態因子合
    計為22分。精神疾病共病（含反社會人格）為「有，r/o sc
    hijophenia」計10分、臨床綜合評估（含病識感、動機、態
    度、就醫意願）評定為「輕度」計3分，上開2項動態因子合
    計為13分】；⑶社會穩定度項目合計為5分（工作為「全職工
    作：業務員」計0分、家人藥物濫用為「有」計5分，上開2
    項靜態因子合計為5分；入所後家人是否訪視為「無」計5分
    、出所後是否與家人同住則為「是」計0分，上開2項動態因
    子合計為0分【動態因子原合計為5分，惟「家庭」部分評估
    上限計5分，因家人藥物濫用項目已達5分，故其他得分不再
    列入計算】）。以上⑴至⑶項目之總分合計為72分（靜態因子
    共計57分，動態因子共計15分），評定為「有繼續施用毒品
    傾向」，此有法務部○○○○○○○○附設勒戒處所之有無繼續施用
    毒品傾向證明書及評估標準紀錄表附卷可稽（毒偵1704卷第
    38至39頁）。此評估係該所相關專業知識經驗人士，於被告
    觀察、勒戒期間，依其本職學識就被告之前科紀錄及行為表
    現、臨床評估及社會穩定度等因素所為之綜合判斷，其評估
    依據詳實並具有科學驗證，所得之結論由形式上觀察，並無
    擅斷或濫權等明顯不當之情事。是被告前經原審法院裁定令
    入勒戒處所施以觀察、勒戒後，既經專業評估其總分在60分
    以上，評定為有繼續施用毒品傾向，自有依法施以強制戒治
    之必要，原審因而令被告入戒治處所施以強制戒治，於法並
    無不合。被告空言指摘該評估標準不當，並以個人主觀見解
    認評估方式應著重於心理治療云云，難認可採。
  ㈡又強制戒治處分，性質上為針對行為人將來危險所為預防、
    矯治措施之保安處分，以達教化與治療之目的。而監獄係為
    執行刑罰之場所，並非戒癮專責機構，將施用毒品者監禁於
    監獄內，固能於相當期間防止其接觸毒品，然無法根除因慣
    用毒品產生之「心癮」。查被告於本件施用毒品犯行前，已
    有多次因犯施用毒品罪經起訴、判決確定並送監執行後，仍
    反覆施用毒品之前案紀錄，益徵監獄監禁處遇並無法控制或
    改善其至完全戒除毒癮，自不能以被告入監執行，遽認其無
    強制戒治之必要。綜上所述，抗告意旨執前詞，指摘原裁定
    不當，為無理由，應予駁回。
據上論斷，依刑事訴訟法第412條，裁定如主文。 
中　　華　　民　　國　　110 　 年　　10　　月　 19　　日
                  刑事第二十五庭審判長法　官  邱滋杉
                                      法　官  邱瓊瑩
                                      法　官  陳彥年
以上正本證明與原本無異。
不得再抗告。
                                      書記官  彭秀玉
中　　華　　民　　國　　110 　年　　10　　月　　19　　日